臺灣新北地方法院刑事判決
111年度訴字第289號
公  訴  人  臺灣新北地方檢察署檢察官
被      告  宋家芬



選任辯護人  黃冠嘉律師
上列被告因傷害等案件，經檢察官提起公訴（110年度偵字第294
73號），本院判決如下：
    主  文
宋家芬犯公然侮辱罪，處罰金新臺幣3千元，如易服勞務，以新
臺幣1千元折算1日。
被訴傷害罪部分，無罪。
    事  實
    宋家芬為河美社區（址設：新北市○○區○○○路00○00號）之低
    樓層露臺戶住戶，陳玟樺則為同社區之高樓層住戶。長期以
    來自陳玟樺所居住之高樓層住處常有水滴到宋家芬居住之低
    樓層住處露臺，造成宋家芬生活困擾，經宋家芬多次委請社
    區管委會勸導無效，宋家芬因而對陳玟樺積怨多時。詎宋家
    芬基於公然侮辱之犯意，於民國110年4月16日10時41分許，
    在河美社區1樓大廳與陳玟樺起口角爭執，又因陳玟樺對其
    稱「你有病」，遂對陳玟樺回稱「你才有病」3次，暗指陳
    玟樺精神狀況異於常人，使來往社區1樓大廳之不特定人均
    得見聞，而公然侮辱陳玟樺，已貶損陳玟樺之名譽。
    理  由
壹、有罪部分
一、證據能力部分
(一)本院以下所引用之被告宋家芬以外之人於審判外之言詞或書
    面陳述，雖均屬傳聞證據，然公訴人、被告及辯護人均同意
    具有證據能力（見本院111年度易字第289號卷<下稱本院易
    字卷>第105、186-187頁），復本院審酌上開證據資料製作
    時之情況，尚無違法不當及證明力明顯過低之瑕疵，認為以
    之作為證據應屬適當，爰依刑事訴訟法第159條之5第1項規
    定，認均有證據能力。
(二)本案判決以下所引用之非供述證據，均與本案事實具有關聯
    性，且查無事證足認係經公務員違背法定程序所取得，況公
    訴人、被告均同意具有證據能力（見本院易字卷第105、186
    -187頁），堪認亦均有證據能力。
二、實體部分
(一)認定犯罪事實所憑之證據及理由
 1、訊據被告矢口否認有何公然侮辱犯行，辯稱：因為告訴人陳
    玟樺先罵我「你有病」，我才會罵她「你才有病」，如果要
    侮辱告訴人，我才不會用「才」，我只是覆誦告訴人的話，
    「有病」沒有詆毀的意思，告訴人罵我「有病」後，我沒有
    生氣，如果我有生氣，應該會罵告訴人更難聽的話云云。辯
    護人辯護稱：因告訴人先罵被告「你有病」，被告乃順口反
    駁告訴人才有病，觀諸當時情境，被告僅是回應告訴人罵人
    一事，不足以貶抑告訴人社會評價，尚難遽認被告主觀上有
    何侮辱告訴人之故意，應認被告所為與公然侮辱罪之構成要
    件尚有未合云云。
 2、經查：
 (1)被告為河美社區（址設：新北市○○區○○○路00號）之低樓層
    露臺戶住戶，告訴人則為同社區之高樓層住戶。長期以來自
    告訴人所居住之高樓層住處常有水滴到被告居住之低樓層住
    處露臺，造成被告生活困擾，經被告多次委請社區管委會勸
    導無效，被告因而對告訴人積怨多時。被告於110年4月16日
    10時41分許，在河美社區1樓大廳與告訴人起口角爭執，又
    因告訴人對其稱「你有病」，遂對告訴人回稱「你才有病」
    3次等情，業據被告於警詢及偵訊時供稱在卷（見110年度偵
    字第29473號卷<下稱偵卷>第8-9頁、第41-42、99頁），核
    與證人即告訴人於警詢及偵訊時之指稱相符（見偵卷第14、
    40頁），並有河美社區1樓大廳監視器畫面照片（依監視器
    畫面所示，被告與告訴人在河美社區1樓大廳起口角爭執的
    時間為110年4月16日10時41分許）、檢察官就此監視器畫面
    所為勘驗筆錄（其上記載被告對告訴人出言「你才有病」3
    次）、附表一所示河美社區公告（蓋有河美社區管理中心印
    文）、附表二所示河美社區管委會109年9月28日會議紀錄及
    附表三所示河美社區管委會即時通訊軟體「Line」群組訊息
    在卷可查（見偵卷第23頁、第41頁、第69-76、79頁、第91-
    93頁）。此部分事實，首堪認定。　
 (2)被告於案發前就已經對告訴人積怨多時，業如前述，復被告
    於案發前之同日9時許再次發現告訴人自17樓潑水至其居住
    之低樓層住處露臺，尋求保全協助無效後前往社區1樓大廳
    書寫陳情書時巧遇告訴人，乃於同日10時37分許，在社區1
    樓大廳前的騎樓與告訴人溝通，因見告訴人高舉手機並聲稱
    要錄影而遭激怒，便揮手欲撥掉告訴人手機而未果，告訴人
    旋即回到社區1樓大廳等情，業據被告於警詢時供認在卷（
    見偵卷第9頁），核與證人即告訴人於警詢時之證述相符（
    見偵卷第14頁），並有社區1樓前的騎樓監視器畫面照片在
    卷可按（見偵卷第21-23頁），足見被告於案發前不久就已
    被告訴人欲持手機拍攝錄影之所為而被激怒，再告訴人於案
    發時對被告稱「你有病」等語而先辱罵被告（未據告訴），
    則在前述三重情緒衝擊之情況下，被告對於告訴人應該是處
    於非常憤怒之情緒狀態甚明，參以在口角爭執時使用「你才
    有病」之用語本身就具有暗指他人精神狀況異於常人，顯具
    有辱罵之意涵，則被告以該用語稱呼告訴人，顯係有攻擊告
    訴人人格之意至明。準此，被告具有公然侮辱之犯意一節，
    足堪認定。
 (3)被告及辯護人雖以前辭置辯。然如果被告只是覆誦告訴人所
    說的話，應該只會說「你有病」，而非說「你『才』有病」，
    多了「才」這個字，在中文語意當中會具有強調的語氣，也
    就是強調是告訴人有病，而非被告有病；前已敘明在口角爭
    執時使用「你才有病」之用語，具有暗指他人精神狀況異於
    常人，顯具有辱罵之意涵，復被告於偵訊及本院準備程序時
    提到被告使用「你有病」的用語時，所使用的動詞是「罵」
    ，亦即敘述告訴人是「罵」「你有病」（見偵卷第99頁，本
    院易字卷第105頁），可見被告本身認為稱呼他人「有病」
    是具有辱罵的意思甚明，再被告於偵訊時係供稱：當天告訴
    人先說我有病，我才反「罵」他有病；有病的部分是因為告
    訴人罵我，我才回罵他等語（見偵卷第41、99頁），益證被
    告稱呼告訴人「你才有病」，是要辱罵告訴人無誤。準此，
    被告及辯護人前開所辯，均屬無稽。　　
 (4)依上所述，被告否認此部分犯行，顯非有理，辯護人辯護所
    言，亦非有據，此部分事證明確，被告犯行，堪以認定，應
    依法論科。 
(二)論罪科刑之理由　
 1、核被告所為，係犯刑法第309條第1項之公然侮辱罪。被告基
    於同一目的，於密接之時、地對告訴人辱罵「你才有病」3
    次，均係侵害相同法益，各行為之獨立性極為薄弱，依一般
    社會健全觀念，以視為數個舉動之接續施行，合為包括之一
    行為予以刑法上評價為適當，故應論以接續犯之一罪。公訴
    意旨雖未敘及被告辱罵「你才有病」2次部分，惟此部分與
    起訴書犯罪事實欄已記載之犯罪事實即「你才有病」1次部
    分，有接續犯之實質上一罪關係，且均經本院認定有罪，基
    於審判不可分原則，自為起訴效力所及，本院應併予審理，
    併此指明。
 2、爰審酌被告本應理性處理與告訴人間之紛爭，卻情緒一時失
    控而以言語辱罵告訴人，所為實有不當，復被告迄今尚未向
    告訴人道歉，又未與告訴人和解或賠償其損害，並無視其係
    於口角爭執時稱呼告訴人「你才有病」，顯具有辱罵告訴人
    之意，卻始終否認犯行，且為前揭辯稱，可見其犯後態度不
    佳，惟被告所辱罵之言語簡單且時間短暫，對告訴人名譽影
    響尚非重大，復被告係因事實欄所載一連串原因，始辱罵告
    訴人「你才有病」，其情可憫，再被告並無因案而遭法院判
    處罪刑確定之情形，此有臺灣高等法院被告前案紀錄表在卷
    可按（見本院易字卷第203頁），可認被告素行良好，暨被
    告自陳需扶養母親之家庭環境、從事外語導遊及翻譯工作、
    月收入約新臺幣10-20萬元之經濟狀況、大學畢業之教育程
    度（見本院易字卷第191-192頁）等一切情狀，量處如主文
    所示之刑，並依刑法第42條第3項規定，諭知易服勞役之折
    算標準。
貳、無罪部分
一、公訴意旨略以：被告於110年4月16日10時30分許，在新北市
    ○○區○○○路00號，因與告訴人發生口角，竟基於傷害之犯意
    ，徒手揮打告訴人之左手臂，致告訴人受有左側上臂挫傷之
    傷害。因認被告涉犯刑法第277條第1項之傷害罪云云。
二、按犯罪事實應依證據認定之，無證據不得認定犯罪事實；不
    能證明被告犯罪者，應諭知無罪之判決，刑事訴訟法第154
    條第2項、第301條第1項定有明文。次按，認定犯罪事實須
    憑證據，為刑事訴訟法所明定，故被告犯罪嫌疑，經審理事
    實之法院，已盡其調查職責，仍不能發現確實之證據足資證
    明時，自應依法為無罪判決。又認定犯罪事實所憑之證據，
    雖不以直接證據為限，間接證據亦包括在內，然而無論直接
    證據或間接證據，其為訴訟上之證明，須於通常一般人均不
    致有所懷疑，而得確信其為真實之程度者，始得據為有罪之
    認定，倘其證明尚未達到此一程度，而有合理之懷疑存在時
    ，即難遽採為不利被告之認定（參最高法院76年台上字第49
    86號刑事判例意旨）。　　
三、公訴意旨認被告涉犯前揭傷害犯行，係以被告於警詢及偵訊
    時之供述、證人即告訴人於警詢及偵訊時之指述、河美社區
    1樓前騎樓監視器畫面照片、檢察官就此監視器畫面所為勘
    驗筆錄、祐民醫院110年4月16日乙診字第000-00000號乙種
    診斷證明書為其論據。
四、訊據被告堅詞否認有何傷害犯行，辯稱：我有對告訴人揮手
    ，但沒有揮到告訴人，復依照告訴人所受傷勢，告訴人應該
    是受到強烈打擊，但觀之河美社區1樓前騎樓監視器畫面照
    片，並沒有看到告訴人有受到強烈打擊的情況，再告訴人係
    於案發5個小時後才去就醫等語。辯護人辯護稱：被告雖對
    告訴人揮手，但被告的揮手是弧面攻擊，若有碰觸到告訴人
    左上臂，告訴人右手勢必也會被打擊到，且依告訴人所受傷
    勢，告訴人右手是會被擊飛，但參看河美社區1樓前騎樓監
    視器畫面，告訴人右手並無往上或往下的閃避動作，仍處於
    被告揮手弧面攻擊的範圍內，但告訴人的右手卻沒有被擊飛
    的情況，足證被告的揮手動作並沒有碰觸到告訴人，縱有揮
    到告訴人，依照被告揮手的力道，應不致於讓告訴人受有嚴
    重到經過5個小時後仍可讓醫師明確判定為挫傷之傷害等語
    。
五、經查：　　
(一)被告於110年4月16日10時37分許，在河美社區1樓前騎樓與
    告訴人面對面站著，並以其右手向告訴人身體揮去。嗣告訴
    人於同日至祐民醫院門診治療，經醫師診斷受有左側上臂挫
    傷之傷害等情，業據被告於警詢及偵訊時供稱在卷（見偵卷
    第9、41、98-99頁），核與證人即告訴人於警詢及偵訊時之
    指稱相符（見偵卷第13-14、40頁），並有祐民醫院110年4
    月16日乙診字第000-00000號乙種診斷證明書、河美社區1樓
    前騎樓監視器畫面照片及檢察官就此監視器畫面所為勘驗筆
    錄在卷可證（見偵卷第17頁、第21-22頁、第41頁）。此部
    分事實，固堪認定。
(二)按證人係指在他人之訴訟案件中，陳述自己所見所聞具體事
    實之人，為證據之一種。被害人乃被告以外之人，其陳述被
    害經過，本質上屬於證人。然被害人之為證人，與通常一般
    第三人之為證人不同。被害人就被害經過所為之陳述，其目
    的在於使被告受刑事訴追處罰，與被告處於相反之立場，其
    陳述或不免渲染、誇大。是被害人縱立於證人地位具結而為
    指證、陳述，其供述證據之證明力仍較與被告無利害關係之
    一般證人之陳述為薄弱。從而，被害人就被害經過之陳述，
    除須無瑕疵可指，且須就其他方面調查又與事實相符，亦即
    仍應調查其他補強證據以擔保其指證、陳述確有相當之真實
    性，而為通常一般人均不致有所懷疑者，始得採為論罪科刑
    之依據（參最高法院106年度台上字第176號刑事判決意旨）
    。　　
(三)證人即告訴人於警詢及偵訊時固指稱：被告徒手打到我的左
    臂云云（見偵卷第14、40頁）。惟被告於警詢及偵訊時均否
    認告訴人指稱之被害情節，並辯稱其並沒有打告訴人等語（
    見偵卷第9、42頁）。因此，雙方就被告以向告訴人揮動其
    右手的行為是否有打到告訴人左臂，致告訴人左臂受傷一節
    ，所述顯然不一，則有關告訴人指稱之憑信性，即需有補強
    證據以證明其指稱確與事實相符，始能對被告論罪科刑。對
    此，觀之起訴書「證據清單及待證事實欄」所載，檢察官所
    提出之能夠佐證告訴人前開指稱屬實之證據為前引河美社區
    1樓前騎樓監視器畫面照片及檢察官就此監視器畫面所為勘
    驗筆錄。惟：　　　　　　　　
 1、觀諸前引監視器畫面照片，只看到「被告與告訴人有口角爭
    執」、「被告以其右手揮向告訴人」、「被告作勢拉扯告訴
    人」之畫面。由此雖能認定被告與告訴人起口角爭執後，有
    以其右手揮向告訴人身體之事實。惟此事實仍無法排除被告
    的右手並未揮到告訴人左臂之可能性，故無從據前引監視器
    畫面照片補強告訴人前開指稱之被害事實之憑信性至無可懷
    疑之確信程度。
 2、前引檢察官就前引勘驗筆錄雖記載「畫面中有兩名女子（即
    被告與告訴人）站在大樓門口，一名女子頭戴藍色帽子（即
    告訴人），另一名女子為長髮（即被告），有牽一隻狗，在
    影片中雙方疑似在爭執，但影片無法錄到現場的聲音，於影
    片中第00：08看到告訴人跟被告有明顯的肢體拉扯或肢體碰
    觸」。然此勘驗筆錄並未明確記載被告與告訴人間之明顯肢
    體拉扯或碰觸的詳細情況為何，而無法據此推論檢察官看到
    的「明顯的肢體拉扯或碰觸」是否與被告右手揮向告訴人身
    體所可能產生的肢體拉扯或碰觸是否相合，自難進而認定告
    訴人指稱之被害事實並非虛構，又稽之本院就同一個監視器
    畫面所為勘驗筆錄（見本院易字卷第44頁），只看到被告以
    其右手揮向告訴人身體後，「告訴人的上半身及手持手機的
    手皆有微微的晃動」，但告訴人的上半身及手持手機的手有
    微微的晃動的原因究為被告揮手碰觸到告訴人身體或手持手
    機的手，抑或是告訴人因閃避被告的右手所致，則無法究明
    。準此，亦無法由前引勘驗筆錄所載，導出告訴人指稱之被
    害事實已達於無可懷疑之確信程度之結論。
 3、合上所述，公訴意旨所指被告傷害犯行是否與事實相符，難
    謂無疑。
 4、公訴人固論告稱：依監視錄影畫面可看出，被告確實有將手
    自告訴人的左側至右側揮動的情形，告訴人的身體跟手持的
    手機有輕微晃動的情況云云。然檢察官所提補強證據不足以
    使本院認定被告有公訴意旨所指傷害犯行，已如前述，其中
    並有提及尚難由「告訴人的身體跟手持的手機有輕微晃動的
    情況」而得出告訴人指稱之被害事實已達於無可懷疑之確信
    程度之結論。是以，公訴人前揭論告所稱，實難遽為不利被
    告之認定。　　
六、綜上所述，公訴人所舉各項事證尚不足使本院確信被告有公
    訴意旨所指傷害犯行，不得遽以該罪責相繩。此外，公訴人
    並未提出其他積極證據足資證明被告有何傷害犯行，揆諸前
    開說明，此部分自屬犯罪不能證明，基於無罪推定原則，自
    應由本院為無罪之諭知。
據上論斷，應依刑事訴訟法第299條第1項前段、第301條，判決
如主文。
本案經檢察官陳雅詩偵查起訴，由檢察官林亭妤到庭執行公訴。
中　　華　　民　　國　　111 　年　　9 　　月　　29　　日
                  刑事第三庭  審判長法　官  蘇揚旭　
                                    法  官  林翠珊
                                    法  官  施建榮
得於20日上訴上列正本證明與原本無異。
如不服本判決，應於判決送達後20日內敘明上訴理由，向本院提
出上訴狀 (應附繕本) ，上訴於臺灣高等法院。其未敘述上訴理
由者，應於上訴期間屆滿後20日內向本院補提理由書「切勿逕送
上級法院」。
                                    書記官  黃姿涵
中　　華　　民　　國　　111 　年　　10　　月　　4 　　日

附錄法條：
中華民國刑法第309條第1項
公然侮辱人者，處拘役或 3 百元以下罰金。

【附表一】
編號 社區公告日期 社區公告內容 1 109年1月10日 主旨：嚴禁潑水。 說明：48-2-5住戶再次反應潑水事件，社區已進行監控舉證，勿再向下潑水。請自愛發揮公德心與同理心協助配合與改善，謝謝！！！ 2 109年5月29日 主旨：嚴禁倒整桶水。 說明：住戶再次反應整桶水往下潑事件，社區已進行監控舉證，勿再向下倒整桶水。請自愛發揮公德心與同理心協助配合與改善，謝謝！！！ 3 109年6月17日 主旨：嚴禁倒整桶污水。 說明：住戶再次反應整桶水往下潑事件，社區已進行監控舉證，勿再向下倒整桶污水。請自愛發揮公德心與同理心協助配合與改善，謝謝！！！  4 109年7月 主旨：嚴禁潑水。 說明：7月2日上午10：50分高樓層住戶請注意，勿再向下潑水。勿造成低樓層住戶的困擾。請自愛發揮公德心與同理心協助配合與改善，謝謝！！！  5 109年7月2日 各位住戶大家好：我是48號2樓之5的住戶，我懇求上層的住戶，拜託您不要再三地往下潑髒污水，您的一時方便已造成我生活上的困擾，再三請求您高抬貴手發揮您的公德心，一起來營造本社區和諧的居家生活環境和品質，感謝您～          深受困擾的住戶（48-2-5）敬啟 

【附表二】
五、臨時動議： 動議二：樓上持續潑水事件 提案人：48-2-5 說明：因已經多次反應樓上潑水事件，那也請管委會多次公告，但都無明顯改善，請管委會是否可以提供更好的解決方法。 決議：再次公告，並於此次區大宣導事項中再加註。並於區大中宣導。  

【附表三】
對話者 對話者  今天晚上快7點時48-17-2的住戶剛剛下來說他之後會做個板子，讓水不會再漏下來。 把這信息跟48-2-5說一下。明天。   好的。 （讚讚貼圖）  ＋1  持續蒐證，也可約束對方自律。  進行事件的即時訊息，儘早PO在群組較好。